---
title: "Análise da Taxa de Variação Real do Consumo dos Lares"
format: html
editor: visual
author: Lorenna Diniz Dantas
---

## Introdução

O consumo nos lares é um indicador central para a análise do desempenho do varejo alimentar e do comportamento dos consumidores frente ao cenário macroeconômico. Sua dinâmica reflete os efeitos da inflação, da renda disponível, do mercado de trabalho e das expectativas econômicas, além de padrões sazonais que influenciam as decisões de compra ao longo do ano.

Este relatório analisa a Taxa de Variação Real do Consumo dos Lares por meio de modelos de suavização exponencial, aplicados a uma série deflacionada pelo Índice de Preços ao Consumidor Ampliado (IPCA), de modo a capturar tendências, movimentos de curto prazo e efeitos sazonais. A base contempla todos os formatos do varejo supermercadista, que inclui lojas de vizinhança, minimercados, supermercados, hipermercados, atacarejo, superproximidade e e-commerce, oferecendo uma visão integrada do setor. A partir de janeiro de 2021, a série Consumo nos Lares substituiu o antigo Índice de Vendas, ampliando o escopo analítico e alinhando a leitura dos dados à realidade do consumo alimentar das famílias brasileiras.

## Objetivo Geral

Analisar a evolução recente do consumo das famílias e os impactos do cenário macroeconômico, apresentando a sensibilidade do varejo alimentar a choques econômicos e a importância da previsibilidade da demanda para o setor supermercadista.

## Métodos

Os modelos de suavização exponencial são amplamente utilizados na análise de séries temporais por sua capacidade de capturar padrões de nível, tendência e sazonalidade, atribuindo maior peso às observações mais recentes. Essa abordagem é particularmente útil em séries econômicas e de consumo, como é o caso desse estudo, nas quais o comportamento dos dados reflete ajustes contínuos às condições do ambiente macroeconômico.

O modelo de Suavização Exponencial Simples (SES) é a forma mais básica dessa metodologia e é indicado para séries que apresentam apenas um nível relativamente estável, sem tendência ou sazonalidade. Quando a série exibe uma tendência ao longo do tempo, utiliza-se o modelo de Holt, que incorpora um componente adicional para representar a evolução do crescimento ou da queda da série.

Para séries que, além da tendência, apresentam padrões sazonais recorrentes, como no caso de dados mensais de consumo, o modelo mais adequado é o modelo de Holt-Winters, que estende a formulação de Holt ao incluir um componente sazonal. Esse modelo pode ser especificado nas formas aditiva ou multiplicativa, dependendo da forma como a sazonalidade se manifesta na série, sendo a versão aditiva indicada quando a amplitude das variações sazonais se mantém aproximadamente constante ao longo do tempo.

As análises estatísticas e a modelagem da série temporal foram realizadas com o auxílio do software R, ambiente amplamente utilizado para análise de dados e aplicações estatísticas. Por meio do R, foi possível organizar e tratar os dados, realizar a análise exploratória da série e ajustar os Modelos de Suavização Exponencial empregados no estudo. A utilização desse software permitiu a aplicação de métodos consolidados da estatística, bem como a geração de gráficos e resultados que contribuíram para uma melhor compreensão do comportamento da Taxa de Variação Real do Consumo dos Lares ao longo do período analisado.

## Apresentação

A Taxa de Variação Real do Consumo dos Lares é um indicador fundamental para a análise do comportamento econômico das famílias, pois reflete alterações no poder de compra e nas condições gerais da economia ao longo do tempo. Entretanto, por se tratar de uma série temporal sujeita a flutuações de curto prazo, choques econômicos e possíveis padrões sazonais, a interpretação direta de suas variações pode levar a conclusões imprecisas sobre sua tendência e dinâmica estrutural.

Nesse contexto, torna-se necessário empregar métodos estatísticos capazes de captar o comportamento subjacente da série, reduzindo a influência de oscilações aleatórias e permitindo uma análise mais clara de suas tendências ao longo do tempo. Os Modelos de Suavização Exponencial apresentam-se como uma alternativa adequada para esse propósito, uma vez que atribuem maior peso às observações mais recentes, possibilitando uma representação mais fiel da evolução do consumo dos lares.

Dessa forma, o problema central deste estudo consiste em investigar como os Modelos de Suavização Exponencial podem contribuir para a compreensão do comportamento da Taxa de Variação Real do Consumo dos Lares, identificando tendências, padrões e possíveis movimentos futuros da série analisada.

## Análises

Os dados analisados neste estudo correspondem a observações mensais, compreendendo o período de janeiro de 2021 a 2025, constituindo uma série temporal contínua, adequada para a identificação de padrões sazonais, avaliação de movimentos de médio prazo e construção de modelos de previsão.

```{r}
#| echo: false
#| include: FALSE
#| message: false
#| warning: false
#Carregando as bibliotecas que serão utilizadas nas análises:

library(readr)
library(TSA)
library(forecast)
library(fpp3)
library(tsibble)
library(feasts)
library(ggplot2)
library(tidyverse)
library(dplyr)
library(lubridate)
```

```{r}
#| include: FALSE

#Carregando a base de dados e separando as colunas pelo delimitador ";"
dados <- read_delim(
  "https://raw.githubusercontent.com/lorennadiniz/Series-Temporais/refs/heads/main/ipeadata%5B05-02-2026-08-19%5D.csv",
  delim = ";",
  locale = locale(decimal_mark = ",")
)
```

```{r}
#| echo: false
#| message: FALSE
#| warning: FALSE
#Alterando o nome da segunda coluna da tabela:
colnames(dados)[2] <- "consumo"

#Visualizando a variação mensal do consumo:
# Criando a série temporal
serie_ts <- ts(
  dados$consumo,
  start = c(2021, 1),
  frequency = 12
)
par(mar = c(5, 5, 4, 2))  
serie_ts
```

Ao observar os dados, é possível notar que em todos os anos o período de baixa ocorreu no mês de Janeiro e o de alta no mês de Dezembro, enquanto os demais meses mostram oscilações similares. Essas informações ficam mais evidentes ao fazermos a análise descritiva desses dados.

```{r}
#| echo: false
#| message: FALSE
#| warning: FALSE

#Análise descritiva dos dados por mês:
dados <- dados %>%
  mutate(
    mes = seq.Date(
      from = as.Date("2021-01-01"),
      by   = "month",
      length.out = n()
    ),
    mes_num  = month(mes),
    mes_nome = month(mes, label = TRUE, abbr = TRUE)
  )
estatisticas_mensais <- dados %>%
  group_by(mes_num, mes_nome) %>%
  summarise(
    Média = mean(consumo, na.rm = TRUE),
    Mediana = median(consumo, na.rm = TRUE),
    Desvio_Padrão = sd(consumo, na.rm = TRUE),
    .groups = "drop"
  ) %>%
  arrange(mes_num)
estatisticas_mensais
```

A análise descritiva mensal da Taxa de Variação Real do Consumo dos Lares confirma a existência de sazonalidade bem definida ao longo do ano, com padrões consistentes entre os meses. O mês de janeiro apresenta, em média, a maior retração do consumo, com variação média de aproximadamente –17,6%, além de elevada dispersão (desvio-padrão de 4,42), caracterizando-o como o principal vale sazonal da série. Em fevereiro, observa-se uma desaceleração da queda, com média em torno de –3,1%, indicando o início da recuperação do consumo. O primeiro pico positivo ocorre em março, com crescimento médio de 8,16%, sinalizando uma retomada mais intensa após o período de ajuste do início do ano.

Nos meses intermediários, entre abril e setembro, o consumo apresenta oscilações moderadas e valores próximos de zero, com médias variando entre –1,04% e 4,18%, refletindo um período de relativa estabilidade. A partir de outubro, verifica-se uma nova aceleração do consumo, com médias positivas em outubro (4,22%) e novembro (3,72%), culminando no principal pico sazonal em dezembro, que registra a maior variação média do ano, cerca de 16,83%, acompanhada de elevada variabilidade (desvio-padrão de 3,65). A proximidade entre médias e medianas ao longo de todos os meses sugere que esses comportamentos não são influenciados por valores extremos, mas representam um padrão estrutural do consumo das famílias, reforçando a adequação do uso de Modelos de Suavização Exponencial com componente sazonal para a análise e previsão da série.

```{r}
#| echo: false
#| message: FALSE
#| warning: FALSE
#| fig.width: 10
#| fig.height: 6
#| fig.align: "center"
# Gráfico
plot(
  serie_ts,
  type = "o",
  col = "darkorange",
  lwd = 2,
  pch = 16,
  ylab = "Variação da Taxa de Consumo (%)",
  xlab = "",
  xaxt = "n"   # remove eixo X padrão
)

grid()

# Posições no eixo X
tempo <- time(serie_ts)

# Rótulos no formato Ano-Mês
labels_meses <- format(
  seq(
    from = as.Date("2021-01-01"),
    by = "month",
    length.out = length(serie_ts)
  ),
  "%Y-%m"
)

# Eixo X personalizado
axis(
  side = 1,
  at = tempo,
  labels = labels_meses,
  las = 2,        # rótulos na vertical
  cex.axis = 0.7
)
par(mar = c(5, 5, 4, 2))  
```

Diante desse comportamento irregular e sazonal, a análise direta dos valores mensais pode gerar interpretações equivocadas sobre a real evolução do consumo. Oscilações pontuais podem refletir apenas movimentos típicos do calendário ou ajustes temporários, e não mudanças permanentes no padrão de consumo das famílias. Por isso, torna-se importante utilizar uma abordagem que permita compreender melhor o comportamento da série ao longo do tempo, distinguindo variações sazonais de movimentos mais persistentes do consumo.

```{r}
#| echo: false
#| message: FALSE
#| warning: FALSE
#| fig.width: 10
#| fig.height: 6
#| fig.align: "center"

# Estudando a sazonalidade

mes <- seq(
  from = yearmonth("2021 Jan"),
  by   = 1,
  length.out = length(serie_ts)
)

serie_tbl <- tsibble(
  mes = mes,
  consumo = as.numeric(serie_ts),
  index = mes
)

 
gg_season(
  serie_tbl,
  consumo,
  labels = "both"
) +
  labs(
    y = "Quantidade de vendas",
    title = "Sazonalidade da Taxa de Consumo"
  ) +
  theme(
    plot.margin = margin(20, 20, 20, 60)
  )
```

O gráfico evidencia a presença de sazonalidade mensal bem definida na Taxa de Consumo, com valores negativos recorrentes em janeiro, recuperação a partir de fevereiro, picos em março e um crescimento mais acentuado no último trimestre, especialmente em dezembro. Ao longo dos meses intermediários do ano, observa-se relativa estabilidade, com oscilações de menor magnitude. Quanto à tendência, não se identifica um movimento crescente ou decrescente consistente no período analisado, indicando que o comportamento da série é predominantemente influenciado pela sazonalidade. Esse padrão justifica a utilização de Modelos de Suavização Exponencial com componente sazonal para a análise da série.

```{r}
#| echo: false
#| message: false
#| warning: false
#| fig.width: 10
#| fig.height: 6
#| fig.align: center

#Subgráficos para confirmar a sazonalidade mensal agregando todos os anos.
serie_tbl %>%
  gg_subseries(consumo) +
  labs(
    y = "Variação da Taxa de Consumo (%)",
    title = "Subgráficos Sazonais da Taxa de Variação Real do Consumo dos Lares"
  )
```

Os subgráficos sazonais permitem uma leitura mais detalhada do comportamento do consumo ao longo do ano, ao comparar diretamente os mesmos meses em anos distintos. Observa-se que janeiro concentra sistematicamente os menores valores da série, evidenciando um ajuste negativo recorrente no início do ano, enquanto dezembro se destaca como o mês de maior expansão do consumo. Em meses como março, julho e outubro, predominam variações positivas, embora com intensidades distintas entre os anos, ao passo que os meses intermediários apresentam flutuações mais contidas e próximas da média geral. A consistência desses padrões entre os subgráficos reforça que as oscilações observadas não são aleatórias, mas refletem um comportamento sazonal estruturado, o que respalda a adoção de modelos que incorporem explicitamente a sazonalidade para descrever e prever a dinâmica do consumo das famílias.

A decomposição aditiva é indicada quando a **amplitude da sazonalidade permanece aproximadamente constante**, o que já foi observado na sua série.

```{r}
#| echo: false
#| message: false
#| warning: false
#| fig.width: 10
#| fig.height: 7
#| fig.align: center

serie_tbl %>%
  model(
    classical_decomposition(consumo, type = "additive")
  ) %>%
  components() %>%
  autoplot() +
  labs(
    title = "Decomposição Clássica Aditiva da Taxa de Variação Real do Consumo dos Lares",
    y = "Variação (%)"
  )
```

```{r}
#| echo: false
#| message: false
#| warning: false
#| fig.width: 10
#| fig.height: 7
#| fig.align: center

serie_tbl %>%
  model(
    classical_decomposition(consumo, type = "multiplicative")
  ) %>%
  components() %>%
  autoplot() +
  labs(
    title = "Decomposição Clássica Multiplicativa da Taxa de Variação Real do Consumo dos Lares",
    y = "Variação (%)"
  )
```

A decomposição clássica, tanto na forma aditiva quanto multiplicativa, permite separar de maneira clara os diferentes componentes que explicam o comportamento da Taxa de Variação Real do Consumo dos Lares. Em ambos os modelos, o componente sazonal mostra-se estável ao longo do tempo, repetindo um padrão mensal consistente, o que indica que a sazonalidade é um fator estrutural da série e não sofre alterações relevantes de intensidade entre os anos. O componente de tendência evidencia movimentos de médio prazo: observa-se uma fase de crescimento inicial, seguida por um período de desaceleração e posterior recuperação, sem indicar, contudo, uma tendência monotônica persistente no horizonte analisado. Já o componente aleatório concentra flutuações de curta duração, sem padrão sistemático, sugerindo que choques pontuais afetam o consumo, mas não comprometem a estrutura geral da série. A semelhança entre os resultados das decomposições aditiva e multiplicativa indica que a magnitude das variações sazonais não depende fortemente do nível da série, reforçando a adequação de modelos que incorporem sazonalidade bem definida para a análise e a previsão do consumo.

Considerando as características identificadas nas análises anteriores — presença de sazonalidade mensal bem definida, ausência de tendência monotônica persistente e variabilidade relativamente constante ao longo do tempo — procedeu-se à construção de modelos de previsão baseados em técnicas clássicas de séries temporais. Foram avaliados modelos de Suavização Exponencial e modelos ARIMA sazonais, amplamente utilizados para séries econômicas com esse perfil.

Inicialmente, a série foi organizada em formato tsibble, permitindo a aplicação direta dos métodos do pacote fpp3. Em seguida, foram ajustados diferentes modelos candidatos, a fim de comparar seu desempenho preditivo.

```{r}
#| echo: false
#| message: false
#| warning: false

# Divisão da série em treino e teste (últimos 12 meses para validação)
treino <- serie_tbl %>% filter(mes <= yearmonth("2024 Dec"))
teste  <- serie_tbl %>% filter(mes >  yearmonth("2024 Dec"))

# Ajuste dos modelos
modelos <- treino %>%
  model(
    ETS_Aditivo = ETS(consumo),
    ARIMA = ARIMA(consumo)
  )

modelos
```

Para avaliar o desempenho dos modelos, foram calculadas medidas de erro de previsão sobre o conjunto de teste, incluindo o Erro Médio Absoluto (MAE), a Raiz do Erro Quadrático Médio (RMSE) e o Erro Percentual Absoluto Médio (MAPE).

```{r}
#| echo: false
#| message: false
#| warning: false

# Previsões para o período de teste
previsoes <- modelos %>%
  forecast(h = 12)

# Avaliação da acurácia
avaliacao <- previsoes %>%
  accuracy(teste)

avaliacao
```

Os resultados indicam que o modelo de Suavização Exponencial (ETS) apresentou menores valores de erro em comparação ao modelo ARIMA, especialmente nas métricas RMSE e MAPE. Esse desempenho superior está associado à capacidade do modelo ETS de capturar de forma eficiente a estrutura sazonal estável da série, sem impor restrições excessivas quanto à dinâmica autorregressiva dos dados.

Dessa forma, o modelo ETS foi selecionado como o mais adequado para a previsão da Taxa de Variação Real do Consumo dos Lares. Com base nesse modelo, foram geradas previsões para os 12 meses subsequentes ao período analisado.

```{r}
#| echo: false
#| message: false
#| warning: false
#| fig.width: 10
#| fig.height: 6
#| fig.align: center

# Previsão final com o melhor modelo
previsao_final <- treino %>%
  model(ETS(consumo)) %>%
  forecast(h = 12)

autoplot(previsao_final, serie_tbl) +
  labs(
    title = "Previsão da Taxa de Variação Real do Consumo dos Lares",
    y = "Variação (%)",
    x = "Tempo"
  )
```

De modo geral, as previsões mantêm o padrão sazonal identificado ao longo da série histórica, com retrações no início do ano e expansão no último trimestre, refletindo a persistência do comportamento estrutural do consumo das famílias. A escolha do modelo de Suavização Exponencial mostra-se, portanto, consistente tanto do ponto de vista empírico — dado seu melhor desempenho preditivo — quanto teórico, uma vez que incorpora explicitamente a sazonalidade observada e se ajusta adequadamente à ausência de uma tendência de longo prazo dominante.
