---
title: "Análise da Taxa de Variação Real do Consumo dos Lares"
output: html_document
date: "2026-02-05"
author: Lorenna Diniz Dantas
---

```{r, include=FALSE}
Sys.setlocale("LC_CTYPE", "Portuguese")
```


# Introdução
  
O consumo nos lares é um indicador central para a análise do desempenho do varejo alimentar e do comportamento dos consumidores frente ao cenário macroeconômico. Sua dinâmica reflete os efeitos da inflação, da renda disponível, do mercado de trabalho e das expectativas econômicas, além de padrões sazonais que influenciam as decisões de compra ao longo do ano.

Este relatório analisa a Taxa de Variação Real do Consumo dos Lares por meio de modelos de suavização exponencial, aplicados a uma série deflacionada pelo IPCA, de modo a capturar tendências, movimentos de curto prazo e efeitos sazonais. A base contempla todos os formatos do varejo supermercadista — lojas de vizinhança, minimercados, supermercados, hipermercados, atacarejo, superproximidade e e-commerce — oferecendo uma visão integrada do setor. A partir de janeiro de 2021, a série Consumo nos Lares substituiu o antigo Índice de Vendas, ampliando o escopo analítico e alinhando a leitura dos dados à realidade do consumo alimentar das famílias brasileiras.
  
  
# Objetivo Geral
  
Analisar a evolução recente do consumo das famílias e os impactos do cenário macroeconômico, apresentando a sensibilidade do varejo alimentar a choques econômicos e a importância da previsibilidade da demanda para o setor supermercadista.
  
  
# Métodos
  
Os modelos de suavização exponencial são amplamente utilizados na análise de séries temporais por sua capacidade de capturar padrões de nível, tendência e sazonalidade, atribuindo maior peso às observações mais recentes. Essa abordagem é particularmente útil em séries econômicas e de consumo, como é o caso desse estudo, nas quais o comportamento dos dados reflete ajustes contínuos às condições do ambiente macroeconômico.

O modelo de Suavização Exponencial Simples (SES) é a forma mais básica dessa metodologia e é indicado para séries que apresentam apenas um nível relativamente estável, sem tendência ou sazonalidade. Quando a série exibe uma tendência ao longo do tempo, utiliza-se o modelo de Holt, que incorpora um componente adicional para representar a evolução do crescimento ou da queda da série.

Para séries que, além da tendência, apresentam padrões sazonais recorrentes, como no caso de dados mensais de consumo, o modelo mais adequado é o modelo de Holt-Winters, que estende a formulação de Holt ao incluir um componente sazonal. Esse modelo pode ser especificado nas formas aditiva ou multiplicativa, dependendo da forma como a sazonalidade se manifesta na série, sendo a versão aditiva indicada quando a amplitude das variações sazonais se mantém aproximadamente constante ao longo do tempo.

As análises estatísticas e a modelagem da série temporal foram realizadas com o auxílio do software R, ambiente amplamente utilizado para análise de dados e aplicações estatísticas. Por meio do R, foi possível organizar e tratar os dados, realizar a análise exploratória da série e ajustar os Modelos de Suavização Exponencial empregados no estudo. A utilização desse software permitiu a aplicação de métodos consolidados da estatística, bem como a geração de gráficos e resultados que contribuíram para uma melhor compreensão do comportamento da Taxa de Variação Real do Consumo dos Lares ao longo do período analisado.
  
  
# Apresentação
  
A Taxa de Variação Real do Consumo dos Lares é um indicador fundamental para a análise do comportamento econômico das famílias, pois reflete alterações no poder de compra e nas condições gerais da economia ao longo do tempo. Entretanto, por se tratar de uma série temporal sujeita a flutuações de curto prazo, choques econômicos e possíveis padrões sazonais, a interpretação direta de suas variações pode levar a conclusões imprecisas sobre sua tendência e dinâmica estrutural.

Nesse contexto, torna-se necessário empregar métodos estatísticos capazes de captar o comportamento subjacente da série, reduzindo a influência de oscilações aleatórias e permitindo uma análise mais clara de suas tendências ao longo do tempo. Os Modelos de Suavização Exponencial apresentam-se como uma alternativa adequada para esse propósito, uma vez que atribuem maior peso às observações mais recentes, possibilitando uma representação mais fiel da evolução do consumo dos lares.

Dessa forma, o problema central deste estudo consiste em investigar como os Modelos de Suavização Exponencial podem contribuir para a compreensão do comportamento da Taxa de Variação Real do Consumo dos Lares, identificando tendências, padrões e possíveis movimentos futuros da série analisada.
  
  
# Análises
  
Os dados analisados neste estudo correspondem a observações mensais, compreendendo o período de janeiro de 2021 a 2025, totalizando uma série temporal contínua. 
  
```{r setup, include=FALSE}
#Carregando as bibliotecas que serão utilizadas nas análises:

library(readr)
library(TSA)
library(forecast)
library(fpp3)
library(tsibble)
library(feasts)
library(ggplot2)
library(tidyverse)

```

```{r, include=FALSE}
#Carregando a base de dados e separando as colunas pelo delimitador ";"

dados <- read_delim(
  "https://raw.githubusercontent.com/lorennadiniz/Series-Temporais/refs/heads/main/ipeadata%5B05-02-2026-08-19%5D.csv",
  delim = ";",
  locale = locale(decimal_mark = ",")
)
```

```{r,  echo=FALSE, message=FALSE, warning=FALSE}

#Alterando o nome da segunda coluna da tabela:
colnames(dados)[2] <- "consumo"

#Visualizando a variação mensal do consumo:
# Criando a série temporal
serie_ts <- ts(
  dados$consumo,
  start = c(2021, 1),
  frequency = 12
)
par(mar = c(5, 5, 4, 2))  
serie_ts
```
  
  
Ao observar os dados, é possível notar que em todos os anos o período de baixa ocorreu no mês de Janeiro e o de alta no mês de Dezembro, enquanto os demais meses mostram oscilações similares. 
  
  
```{r}

estatisticas_gerais <- tibble(
  Média = mean(serie_ts),
  Mediana = median(serie_ts),
  Mínimo = min(serie_ts),
  Máximo = max(serie_ts),
  Desvio_Padrão = sd(serie_ts),
  Variância = var(serie_ts),
  Amplitude = max(serie_ts) - min(serie_ts),
  Coef_Variação = sd(serie_ts) / abs(mean(serie_ts))
)

estatisticas_gerais
```

  
```{r}
serie_tbl %>%
  mutate(mes_nome = month(mes, label = TRUE)) %>%
  group_by(mes_nome) %>%
  summarise(
    Média = mean(consumo),
    Mediana = median(consumo),
    Desvio_Padrão = sd(consumo)
  )

serie_tbl %>%
  mutate(ano = year(mes)) %>%
  summarise(
    Volatilidade = sd(consumo)
  )
```

  
  
```{r,  echo=FALSE, message=FALSE, warning=FALSE, fig.width=10, fig.height=6, fig.align="center"}
# Gráfico
plot(
  serie_ts,
  type = "o",
  col = "darkorange",
  lwd = 2,
  pch = 16,
  ylab = "Variação da Taxa de Consumo (%)",
  xlab = "",
  xaxt = "n"   # remove eixo X padrão
)

grid()

# Posições no eixo X
tempo <- time(serie_ts)

# Rótulos no formato Ano-Mês
labels_meses <- format(
  seq(
    from = as.Date("2021-01-01"),
    by = "month",
    length.out = length(serie_ts)
  ),
  "%Y-%m"
)

# Eixo X personalizado
axis(
  side = 1,
  at = tempo,
  labels = labels_meses,
  las = 2,        # rótulos na vertical
  cex.axis = 0.7
)
par(mar = c(5, 5, 4, 2))  
```
  
  
Diante desse comportamento irregular e sazonal, a análise direta dos valores mensais pode gerar interpretações equivocadas sobre a real evolução do consumo. Oscilações pontuais podem refletir apenas movimentos típicos do calendário ou ajustes temporários, e não mudanças permanentes no padrão de consumo das famílias. Por isso, torna-se importante utilizar uma abordagem que permita compreender melhor o comportamento da série ao longo do tempo, distinguindo variações sazonais de movimentos mais persistentes do consumo.
  
  

```{r,  echo=FALSE, message=FALSE, warning=FALSE, fig.width=10, fig.height=6, fig.align="center"}
### Estudando a sazonalidade

mes <- seq(
  from = yearmonth("2021 Jan"),
  by   = 1,
  length.out = length(serie_ts)
)

serie_tbl <- tsibble(
  mes = mes,
  consumo = as.numeric(serie_ts),
  index = mes
)

 
gg_season(
  serie_tbl,
  consumo,
  labels = "both"
) +
  labs(
    y = "Quantidade de vendas",
    title = "Sazonalidade da Taxa de Consumo"
  ) +
  theme(
    plot.margin = margin(20, 20, 20, 60)
  )
```
  
  
O gráfico evidencia a presença de sazonalidade mensal bem definida na Taxa de Consumo, com valores negativos recorrentes em janeiro, recuperação a partir de fevereiro, picos em março e um crescimento mais acentuado no último trimestre, especialmente em dezembro. Ao longo dos meses intermediários do ano, observa-se relativa estabilidade, com oscilações de menor magnitude. Quanto à tendência, não se identifica um movimento crescente ou decrescente consistente no período analisado, indicando que o comportamento da série é predominantemente influenciado pela sazonalidade. Esse padrão justifica a utilização de Modelos de Suavização Exponencial com componente sazonal para a análise da série.





















