---
title: "Aplicação de Modelos ARIMA e SARIMA em Séries Temporais"
format:
  html:
    toc: true
    toc-title: "Sumário"
    toc-depth: 3
    number-sections: true
    theme: cosmo
    smooth-scroll: true
    css: styles.css
editor: visual
author: Lorenna Diniz Dantas
---

## Introdução

A análise de séries temporais desempenha um papel fundamental na compreensão de fenômenos econômicos ao longo do tempo, permitindo identificar padrões, tendências e comportamentos sazonais que auxiliam na tomada de decisão. Nesse contexto, modelos estatísticos como o ARIMA (AutoRegressive Integrated Moving Average) e o SARIMA (Seasonal ARIMA) destacam-se por sua capacidade de modelar estruturas temporais, incorporando componentes de tendência, autocorrelação e sazonalidade. Esses modelos são amplamente utilizados para previsão e interpretação de séries econômicas, especialmente quando se busca compreender a dinâmica de indicadores que variam ao longo do tempo sob influência de fatores estruturais e conjunturais.

O consumo nos lares, enquanto indicador-chave do desempenho do varejo alimentar, reflete diretamente o comportamento das famílias frente às condições econômicas. Variáveis como inflação, renda disponível, nível de emprego e expectativas influenciam significativamente os padrões de consumo, que, por sua vez, apresentam forte componente sazonal ao longo do ano. A análise da Taxa de Variação Real do Consumo dos Lares, disponibilizada pela Associação Brasileira de Supermercados (Abras), permite captar essas oscilações, sendo a série devidamente deflacionada pelo Índice de Preços ao Consumidor Amplo (IPCA). Diante da presença de sazonalidade bem definida, a aplicação de modelos SARIMA torna-se adequada para capturar tanto os padrões periódicos quanto os movimentos de curto prazo, contribuindo para previsões mais precisas e uma melhor interpretação do comportamento do consumo.

Por outro lado, a dinâmica da inflação no Brasil pode ser analisada por meio do Índice Nacional de Preços ao Consumidor Amplo (IPCA), principal indicador oficial utilizado no sistema de metas de inflação adotado pelo Banco Central do Brasil desde 1999. O IPCA mede a variação de preços de um conjunto de bens e serviços consumidos pelas famílias com rendimento entre 1 e 40 salários mínimos, abrangendo cerca de 90% das famílias urbanas. A série utilizada neste estudo corresponde à variação acumulada em 12 meses, o que permite observar a evolução da inflação em termos anuais, suavizando flutuações de curto prazo. Diferentemente de séries com forte componente sazonal mensal, essa transformação reduz significativamente a sazonalidade, destacando a tendência e a persistência inflacionária ao longo do tempo. Nesse contexto, modelos ARIMA mostram-se adequados para capturar a estrutura temporal da inflação, especialmente sua inércia e dependência serial.

Diante disso, vem a necessidade de conhecer os modelos estatísticos para modelar e prever adequadamente séries econômicas com características distintas, utilizando ferramentas estatísticas apropriadas, nesse caso o R. Dessa forma, o objetivo dessa análise não é apenas ajustar modelos adequados a cada contexto, mas também evidenciar a importância da escolha metodológica, contribuindo para uma compreensão mais precisa dos fenômenos econômicos e para a geração de previsões confiáveis.

## Análises

```{r Bibliotecas}
#| echo: false
#| include: FALSE
#| message: false
#| warning: false
library(tidyverse)
library(fpp3)
library(TSA)
library(forecast)
library(gridExtra)
library(knitr)
library(kableExtra)
```

```{r carrega-dados}
#| include: FALSE
#| echo: false
# Carregando a primeira base de dados
dados_consumo_raw <- read_delim(
  "https://raw.githubusercontent.com/lorennadiniz/Series-Temporais/refs/heads/Projeto-2/ipeadata%5B05-02-2026-08-19%5D.csv",
  delim = ";",
  locale = locale(decimal_mark = ","),
  show_col_types = FALSE
)

colnames(dados_consumo_raw)[1:2] <- c("data", "consumo")
dados_consumo_raw <- dados_consumo_raw %>% select(data, consumo)

dados_consumo_raw <- dados_consumo_raw %>%
  filter(!is.na(consumo), !is.na(data), nchar(as.character(data)) >= 6)

dados_consumo_raw <- dados_consumo_raw %>%
  mutate(consumo = as.numeric(str_replace_all(as.character(consumo), ",", ".")))

dados_consumo <- dados_consumo_raw %>%
  mutate(
    data_str = as.character(data),
    ano      = as.integer(str_sub(data_str, 1, 4)),
    mes      = as.integer(str_sub(data_str, 5, 6)),
    data_ym  = yearmonth(paste(ano, mes, sep = "-"))
  ) %>%
  select(data_ym, consumo) %>%
  filter(!is.na(data_ym), !is.na(consumo)) %>%
  as_tsibble(index = data_ym)
```

```{r carrega-dados 2}
#| echo: false
#| 
# Carregando a segunda base de dados
dados_ipca_raw <- read_delim(
  "https://raw.githubusercontent.com/lorennadiniz/Series-Temporais/refs/heads/Projeto-2/ipeadata_IPCA%5B08-04-2026-12-53%5D.csv",
  delim = ";",
  locale = locale(decimal_mark = ","),
  show_col_types = FALSE
)

colnames(dados_ipca_raw)[1:2] <- c("data", "ipca")
dados_ipca_raw <- dados_ipca_raw %>% select(data, ipca)

dados_ipca_raw <- dados_ipca_raw %>%
  filter(!is.na(ipca), !is.na(data), nchar(as.character(data)) >= 6)

dados_ipca_raw <- dados_ipca_raw %>%
  mutate(ipca = as.numeric(str_replace_all(as.character(ipca), ",", ".")))

dados_ipca <- dados_ipca_raw %>%
  mutate(
    data_str = as.character(data),
    ano      = as.integer(str_sub(data_str, 1, 4)),
    mes      = as.integer(str_sub(data_str, 5, 6)),
    data_ym  = yearmonth(paste(ano, sprintf("%02d", mes), sep = "-"))
  ) %>%
  select(data_ym, ipca) %>%
  filter(!is.na(data_ym), !is.na(ipca)) %>%
  as_tsibble(index = data_ym)
```

### Série 1: Taxa de Variação Real do Consumo nos Lares (SARIMA)

A **Taxa de Variação Real do Consumo nos Lares** é um indicador mensal disponibilizado pela Associação Brasileira de Supermercados (ABRAS), deflacionado pelo IPCA. Ela mede a variação percentual mensal do consumo real das famílias nos supermercados brasileiros. Por refletir comportamentos sazonais típicos (como aumento do consumo em dezembro e queda em janeiro), esta série é um caso clássico para a aplicação do modelo **SARIMA**.

-   Análise Descritiva

```{r descritiva_consumo}
#| echo: false
resumo_consumo <- dados_consumo %>%
  as_tibble() %>%
  summarise(
    N               = n(),
    Mínimo          = min(consumo),
    Máximo          = max(consumo),
    Média           = mean(consumo),
    Mediana         = median(consumo),
    `Desvio Padrão` = sd(consumo)
  )

kable(resumo_consumo, digits = 2,
      caption = "Estatísticas Descritivas — Consumo nos Lares (% a.m.)") %>%
  kable_styling(bootstrap_options = c("striped", "hover", "condensed"),
                full_width = FALSE)
```

A série possui variação que vai de valores muito negativos (quedas acentuadas em janeiro) a valores muito positivos (altas em dezembro). A média próxima de zero reflete que, ao longo do tempo, as variações se equilibram. O desvio padrão elevado indica grande oscilação mensal, uma característica esperada em séries com forte sazonalidade.

```{r plot-consumo}
#| echo: false
dados_consumo %>%
  autoplot(consumo, colour = "blue4", linewidth = 0.7) +
  geom_hline(yintercept = 0, linetype = "dashed", colour = "grey50") +
  labs(
    title    = "Taxa de Variação Real do Consumo nos Lares",
    subtitle = "Fonte: ABRAS/IPEA | Deflacionado pelo IPCA",
    x = "Mês/Ano",
    y = "Variação (% a.m.)"
  ) +
  theme_minimal(base_size = 13)
```

O gráfico evidencia claramente a **sazonalidade** da série, mostrando picos em dezembro (época natalina, 13º salário) e quedas acentuadas em janeiro. Esse padrão se repete a cada 12 meses de forma regular. Não há uma tendência de longo prazo clara: a série oscila em torno de zero ao longo de todo o período.

```{r grafico-sazonal-consumo}
#| echo: false
dados_consumo %>%
  gg_season(consumo, labels = "right") +
  labs(
    title = "Padrão Sazonal — Consumo nos Lares",
    x     = "Mês",
    y     = "Variação (% a.m.)"
  )
```

O gráfico sazonal confirma o padrão observado: dezembro apresenta consistentemente os maiores valores, enquanto janeiro concentra as maiores quedas. Essa regularidade sazonal é característica de uma série com forte componente de período 12, motivando o uso de modelos SARIMA.

```{r subseries-consumo}
#| echo: false
dados_consumo %>%
  gg_subseries(consumo) +
  labs(
    title    = "Subseries — Consumo nos Lares",
    subtitle = "Linha azul indica a média de cada mês",
    x = "Ano",
    y = "Variação (% a.m.)"
  )
```

O gráfico de subséries reforça a sazonalidade: dezembro apresenta média muito acima dos demais meses, e janeiro, muito abaixo. Isso confirma que o ciclo sazonal tem período 12 (mensal).

-   Análise da ACF e PACF

```{r ACF-PACF-consumo}
#| echo: false
# ATENÇÃO: para evitar NAs nas funções ACF/PACF, calculamos a série
# diferenciada previamente e depois aplicamos ACF/PACF sobre ela.

acf_consumo <- dados_consumo %>%
  ACF(consumo, lag_max = 36) %>%
  autoplot() +
  labs(title = "ACF — Consumo nos Lares (série original)") +
  theme_minimal()

pacf_consumo <- dados_consumo %>%
  PACF(consumo, lag_max = 36) %>%
  autoplot() +
  labs(title = "PACF — Consumo nos Lares (série original)") +
  theme_minimal()

gridExtra::grid.arrange(acf_consumo, pacf_consumo, ncol = 2)
```

Na **ACF**, observam-se picos significativos nos lags múltiplos de 12 (12, 24, 36), confirmando a sazonalidade anual. Esse padrão é um forte indicativo de que diferenciação sazonal ($D = 1$, com $s = 12$) será necessária. A ACF não decai suavemente, ela oscila, típico de componente sazonal.

A **PACF** mede a correlação direta (controlando lags intermediários). O gráfico mostra pico muito forte em lag 12, apresentando forte eviddência de componente AR sazonal (P = 1).

-   Teste de Estacionariedade (Série Original)

```{r KPSS-consumo-original}
kpss_consumo <- dados_consumo %>%
  features(consumo, unitroot_kpss)

kable(kpss_consumo, digits = 4,
      caption = "Teste KPSS — Consumo nos Lares (série original)") %>%
  kable_styling(bootstrap_options = c("striped", "hover"), full_width = FALSE)
```

O teste KPSS avalia a hipótese nula ($H_0$) de que a série é estacionária. Se o p-valor for $\leq 0{,}05$, rejeitamos $H_0$ e concluímos que a série **não é estacionária**, sendo necessário diferenciá-la antes de ajustar o modelo SARIMA. Como $p-valor = 0.1 > 0.05$, a série pode ser considerada estacionária em nível ($d = 0$), sem tendência. Isso não garante ausência de sazonalidade, pois KPSS detecta tendência, não estrutura sazonal forte.

Mesmo com KPSS indicando estacionariedade, a presença de forte sazonalidade sugere a necessidade de diferenciação sazonal($D = 1$).

-   Diferenciação Sazonal e Regular

Para tornar a série estacionária, aplicamos a **diferenciação sazonal** ($D=1$, $s=12$) para eliminar o padrão sazonal de 12 meses, sem **diferenciação regular** ($d=0$), mantendo apenas a sazonal.

```{r diferenciacao-consumo}
#| echo: false
# Calculamos a série diferenciada como objeto para reutilização segura
# (evita NAs que surgem ao aninhar difference() dentro de ACF/PACF diretamente)
consumo_diff <- dados_consumo %>%
  mutate(consumo_d = difference(consumo, 12)) %>%
  filter(!is.na(consumo_d))

plot_diff <- consumo_diff %>%
  autoplot(consumo_d, colour = "#d7191c", linewidth = 0.7) +
  geom_hline(yintercept = 0, linetype = "dashed", colour = "grey50") +
  labs(
    title = "Consumo nos Lares — Após Diferenciação Sazonal (D=1) e Regular (d=1)",
    x     = "Mês/Ano",
    y     = "Δ²Consumo"
  )

acf_diff <- consumo_diff %>%
  ACF(consumo_d, lag_max = 36) %>%
  autoplot() +
  labs(title = "ACF (diferenciação sazonal)")

pacf_diff <- consumo_diff %>%
  PACF(consumo_d, lag_max = 36) %>%
  autoplot() +
  labs(title = "PACF (diferenciação sazonal)")

gridExtra::grid.arrange(
  plot_diff, acf_diff, pacf_diff,
  layout_matrix = rbind(c(1, 1), c(2, 3))
)
```

Após a diferenciação sazonal ($D=1$, $s=12$) sem diferenciação regular ($d=0$), a série passa a oscilar em torno de zero, com variância relativamente constante, sem padrão sazonal visível, sugerindo estacionariedade. Na ACF diferenciada, picos nos primeiros lags sugerem componente MA sazonal($Q=1$). Na PACF, pico nos primeiro lag componente AR(1) não sazonal (p = 1).

-   Teste KPSS Após Diferenciação

```{r KPSS-consumo-diff}
#| echo: false
kpss_diff <- consumo_diff %>%
  features(consumo_d, unitroot_kpss)

kable(kpss_diff, digits = 4,
      caption = "Teste KPSS — Consumo após diferenciação sazonal (D=1)") %>%
  kable_styling(bootstrap_options = c("striped", "hover"), full_width = FALSE)
```

Após a diferenciação, espera-se que o p-valor seja $> 0{,}05$, indicando que não rejeitamos $H_0$ e que a série diferenciada é estacionária. Isso valida o uso de $d=0$ e $D=1$ no modelo SARIMA.

-   Separação Treino e Teste

```{r treino-consumo}
#| echo: false
consumo_treino <- dados_consumo %>%
  filter_index(. ~ "2024 Oct")

consumo_teste <- dados_consumo %>%
  filter_index("2024 Nov" ~ .)

cat("Período de treinamento:", as.character(min(consumo_treino$data_ym)),
    "a", as.character(max(consumo_treino$data_ym)), "\n")
cat("Período de teste:", as.character(min(consumo_teste$data_ym)),
    "a", as.character(max(consumo_teste$data_ym)), "\n")
cat("Observações treino:", nrow(consumo_treino),
    "| Observações teste:", nrow(consumo_teste), "\n")
```

Os dados são divididos em conjunto de **treino** (utilizado para ajustar os modelos) e conjunto de **teste** (reservado para avaliação das previsões). Os últimos meses disponíveis compõem o teste, simulando uma situação real de previsão fora da amostra.

-   Ajuste e Comparação de Modelos SARIMA

```{r modelos-consumo}
#| echo: false
# Ajustando múltiplos modelos SARIMA candidatos com base na ACF/PACF
# SARIMA(p, d, q)(P, D, Q)[12]
consumo_fit <- consumo_treino %>%
  model(
    # Modelo 1: AR(1) não sazonal + MA(1) sazonal. Captura dependência de curto prazo e padrão sazonal via MA.
    sarima100_011 = ARIMA(consumo ~ pdq(1,0,0) + PDQ(0,1,1)),

    # Modelo 2: Apenas componente sazonal MA(1). Supõe ausência de estrutura não sazonal (p=q=0) e que toda a dependência está na sazonalidade
    sarima000_011 = ARIMA(consumo ~ pdq(0,0,0) + PDQ(0,1,1)),

    # Modelo 3: ARMA(1,1) não sazonal + MA(1) sazonal. Mais flexível para capturar dependências de curto prazo combinando AR(1) e MA(1), além do componente sazonal.
    sarima101_011 = ARIMA(consumo ~ pdq(1,0,1) + PDQ(0,1,1)),
    
    # Modelo 4: MA(2) não sazonal + AR(1) sazonal
    sarima002_110 = ARIMA(consumo ~ pdq(0,0,2) + PDQ(1,1,0)),

    # Modelo 5: MA(1) não sazonal + AR(1) sazonal
    sarima001_110 = ARIMA(consumo ~ pdq(0,0,1) + PDQ(1,1,0)),

    # Modelo 6: AR(1) não sazonal + AR(1) sazonal
    sarima100_110 = ARIMA(consumo ~ pdq(1,0,0) + PDQ(1,1,0)),

    # Modelo 7: ARMA(1,1) não sazonal + AR(1) sazonal
    sarima101_110 = ARIMA(consumo ~ pdq(1,0,1) + PDQ(1,1,0)),

    # Modelo 8: Seleção automática (busca exaustiva). Testa diversas combinações de (p,d,q)(P,D,Q) e escolhe o modelo com menor AICc
    auto = ARIMA(consumo, stepwise = FALSE, approx = FALSE)
  )

consumo_fit
```

Alguns modelos SARIMA especificados manualmente não puderam ser estimados, retornando <NULL model>, o que indica falha de convergência ou inadequação da estrutura proposta aos dados observados. Diante disso, foi adotada uma nova estratégia de especificação, considerando modelos alternativos mais próximos da estrutura selecionada automaticamente, que apontou o modelo ARIMA(0,0,2)(1,1,0)\_{12} como viável.

```{r criterios-consumo}
#| echo: false
glance(consumo_fit) %>%
  arrange(AICc) %>%
  select(.model, sigma2, log_lik, AIC, AICc, BIC) %>%
  kable(digits = 3,
        caption = "Critérios de Seleção de Modelos SARIMA — Consumo nos Lares") %>%
  kable_styling(bootstrap_options = c("striped", "hover"), full_width = FALSE)
```

A comparação dos modelos SARIMA foi realizada com base nos critérios de informação AIC, AICc e BIC. O modelo SARIMA(0,0,2)(1,1,0)\_{12} apresentou os menores valores desses critérios, sendo, portanto, selecionado como o mais adequado. Esse resultado foi confirmado pelo modelo automático, que identificou a mesma estrutura como a melhor entre as combinações possíveis.

O modelo selecionado incorpora dois termos de média móvel para capturar dependências de curto prazo e um componente autoregressivo sazonal, refletindo a influência do consumo observado no mesmo período do ano anterior.

Além disso, a diferenciação sazonal (D=1) mostrou-se suficiente para tornar a série estacionária, não sendo necessária a aplicação de diferenciação regular (d=1).

```{r identifica-melhor-consumo}
#| echo: false
# Identificando programaticamente o melhor modelo pelo AICc
melhor_consumo <- glance(consumo_fit) %>%
  arrange(AICc) %>%
  slice(1) %>%
  pull(.model)

cat("Melhor modelo SARIMA para Consumo:", melhor_consumo, "\n")
```

-   Diagnóstico dos Resíduos do Melhor Modelo

```{r residuos-consumo}
#| echo: false
consumo_fit %>%
  select(all_of(melhor_consumo)) %>%
  gg_tsresiduals(lag_max = 36) +
  labs(
    title = paste("Diagnóstico dos Resíduos —", melhor_consumo, "| Consumo nos Lares")
  ) +
  theme_minimal()
```

A análise dos resíduos do modelo SARIMA(0,0,2)(1,1,0)\_{12} indica que estes se comportam como ruído branco, apresentando média próxima de zero, variância aproximadamente constante e não há padrão claro de autocorrelação. Pequenos desvios são normais em amostras pequenas.

A função de autocorrelação dos resíduos não evidenciou padrões sistemáticos, e a distribuição dos resíduos mostrou-se aproximadamente normal, com histograma aproximadamente simétrico, se aproximando razoavelmente da normalidade.

Esses resultados indicam que o modelo é adequado para descrever a dinâmica da série temporal, não restando estrutura significativa não capturada.

```{r ljung-box-consumo}
#| echo: false
consumo_fit %>%
  select(all_of(melhor_consumo)) %>%
  augment() %>%
  features(.innov, ljung_box, lag = 24, dof = 2) %>%
  kable(digits = 4,
        caption = paste("Teste de Ljung-Box — Resíduos do", melhor_consumo,
                        "(Consumo nos Lares)")) %>%
  kable_styling(bootstrap_options = c("striped", "hover"), full_width = FALSE)
```

O teste de Ljung-Box avalia formalmente se os resíduos possuem autocorrelação. A hipótese nula ($H_0$) é de que os resíduos são **não autocorrelacionados**. Um p-valor $> 0{,}05$ indica que **não rejeitamos** $H_0$, confirmando que o modelo capturou toda a estrutura temporal da série e os resíduos se comportam como ruído branco, validando o modelo escolhido.

-   Previsão

```{r consumo-forecast}
#| echo: false
#| fig-cap: "Previsão com o melhor modelo SARIMA — Consumo nos Lares"

# Geração das previsões para o horizonte do conjunto de teste
consumo_fc <- consumo_fit %>%
  select(all_of(melhor_consumo)) %>%
  forecast(h = nrow(consumo_teste))

# Gráfico: previsão + intervalo de confiança + série real de teste
consumo_fc %>%
  autoplot(dados_consumo, colour = "#2171b5", level = c(80, 95)) +
  autolayer(consumo_teste, consumo, colour = "darkred", linewidth = 1) +
  labs(
    title    = paste("Previsão SARIMA (", melhor_consumo, ") — Consumo nos Lares"),
    subtitle = "Linha vermelha: valores reais do período de teste | Região sombreada: IC 80% e 95%",
    x        = "Mês/Ano",
    y        = "Variação Real (% a.m.)"
  )
```

O gráfico compara as previsões geradas pelo modelo SARIMA (com os intervalos de confiança de 80% e 95%) com os valores efetivamente observados no período de teste (linha vermelha). Um bom modelo deve apresentar a linha vermelha dentro ou próxima das bandas de confiança. As previsões geradas apresentaram bom desempenho, com valores observados majoritariamente contidos nos intervalos de confiança.

```{r consumo-accuracy}
#| echo: false
# Avaliação da acurácia das previsões no conjunto de teste
accuracy(consumo_fc, dados_consumo) %>%
  select(.model, RMSE, MAE, MAPE, MASE) %>%
  kable(digits = 4,
        caption = paste("Métricas de Acurácia das Previsões —",
                        melhor_consumo, "| Consumo nos Lares")) %>%
  kable_styling(bootstrap_options = c("striped", "hover"), full_width = FALSE)
```

A métrica MASE inferior a 1 indica que o modelo supera a previsão ingênua, confirmando sua adequação para fins preditivos.

Apesar do MAPE elevado, este resultado é influenciado por valores próximos de zero na série, não comprometendo a qualidade geral do modelo.

Assim, conclui-se que o modelo proposto é apropriado para descrever e prever o comportamento do consumo nos lares.

------------------------------------------------------------------------

### Série 2: IPCA — Taxa de Variação Acumulada em 12 Meses (ARIMA)

O **IPCA (Índice de Preços ao Consumidor Amplo)** é calculado mensalmente pelo IBGE e constitui o indicador oficial da inflação brasileira, utilizado pelo Banco Central para o regime de metas de inflação. A série analisada corresponde à **taxa de variação acumulada em 12 meses (% a.a.)**, disponibilizada pelo Ipea, com registros a partir de dezembro de 1980. Ela captura a intensidade inflacionária em cada momento, incorporando os efeitos de choques de oferta, políticas monetárias e câmbio. Dado o extenso histórico de hiperinflação (anos 1980 e início dos 1990), a análise se concentra no período **pós-Plano Real (a partir de julho de 1994)**, quando a série passa a apresentar comportamento mais estacionário em torno de níveis menores e mais estáveis, adequado à modelagem por **ARIMA**.

-   Preparação dos Dados

```{r filtra-ipca}
#| echo: false
ipca <- dados_ipca %>%
  filter_index("1994 Jul" ~ .)

cat("Período analisado:", as.character(min(ipca$data_ym)),
    "a", as.character(max(ipca$data_ym)), "\n")
cat("Total de observações:", nrow(ipca), "\n")
```

-   Análise Descritiva

```{r descritiva-ipca}
#| echo: false
resumo_ipca <- ipca %>%
  as_tibble() %>%
  summarise(
    N               = n(),
    Mínimo          = min(ipca),
    Máximo          = max(ipca),
    Média           = mean(ipca),
    Mediana         = median(ipca),
    `Desvio Padrão` = sd(ipca)
  )

kable(resumo_ipca, digits = 2,
      caption = "Estatísticas Descritivas — IPCA (% a.a. acumulado em 12 meses)") %>%
  kable_styling(bootstrap_options = c("striped", "hover", "condensed"),
                full_width = FALSE)
```

A análise descritiva da série do IPCA acumulado em 12 meses evidencia características importantes para a compreensão inicial do comportamento da inflação no período considerado. Observa-se que a média da série é relativamente elevada, enquanto a mediana é significativamente menor, indicando forte assimetria nos dados. Essa diferença é explicada pela presença de valores extremamente altos no início da série, associados ao período de hiperinflação anterior à estabilização monetária. O valor máximo superior a $4000$ reforça essa evidência, ao passo que o desvio padrão elevado reflete a grande dispersão causada por esses extremos.

```{r serie-ipca}
#| echo: false
ipca %>%
  autoplot(ipca, colour = "#d7191c", linewidth = 0.7) +
  geom_hline(yintercept = 0, linetype = "dashed", colour = "grey50") +
  labs(
    title    = "IPCA — Taxa Acumulada em 12 Meses (jul/1994–presente)",
    subtitle = "Fonte: IBGE/IPEA | % a.a.",
    x = "Mês/Ano",
    y = "IPCA (% a.a.)"
  ) +
  theme_minimal()
```

A visualização da série temporal revela uma queda abrupta nos níveis de inflação no início do período analisado, correspondente ao impacto do Plano Real na estabilização da economia brasileira. Após essa transição, a série passa a oscilar em torno de níveis significativamente mais baixos e relativamente estáveis. Não se observa um padrão sazonal evidente ao longo do tempo. Ainda assim, nota-se certa persistência nos movimentos da inflação, sugerindo dependência temporal entre as observações.

-   Análise da ACF e PACF

```{r ACF-PACF-ipca}
#| echo: false
acf_ipca <- ipca %>%
  ACF(ipca, lag_max = 36) %>%
  autoplot() +
  labs(title = "ACF — IPCA (série original)") +
  theme_minimal()

pacf_ipca <- ipca %>%
  PACF(ipca, lag_max = 36) %>%
  autoplot() +
  labs(title = "PACF — IPCA (série original)") +
  theme_minimal()

gridExtra::grid.arrange(acf_ipca, pacf_ipca, ncol = 2)
```

A ACF da série original apresenta decaimento muito lento e persistente, com autocorrelações significativas por dezenas de lags, padrão clássico de série não estacionária. A PACF exibe pico muito pronunciado no lag 1 com decaimento abrupto, sugerindo que, após diferenciação, um componente AR(1) pode capturar bem a estrutura de dependência.

-   Teste de Estacionariedade

```{r KPSS-ipca}
#| echo: false
kpss_ipca <- ipca %>%
  features(ipca, unitroot_kpss)

kable(kpss_ipca, digits = 4,
      caption = "Teste KPSS — IPCA (série original)") %>%
  kable_styling(bootstrap_options = c("striped", "hover"), full_width = FALSE)
```

A aplicação do teste KPSS à série original resultou em um $p-valor < 0.05$, levando à rejeição de $H_0$ de estacionariedade. Esse resultado indica que, apesar da aparente estabilização visual após o Plano Real, a série ainda apresenta características não estacionárias, possivelmente associadas à presença de tendência ou persistência de longo prazo. Dessa forma, torna-se necessária a aplicação de transformações adicionais, como a diferenciação, para adequar a série à modelagem ARIMA.

-   Diferenciação

```{r diferenciacao-ipca}
#| echo: false
ipca_diff <- ipca %>%
  mutate(ipca_d = difference(ipca)) %>%
  filter(!is.na(ipca_d))

plot_ipca_diff <- ipca_diff %>%
  autoplot(ipca_d, colour = "#756bb1", linewidth = 0.7) +
  geom_hline(yintercept = 0, linetype = "dashed", colour = "grey50") +
  labs(
    title = "IPCA — Primeira Diferença (d=1)",
    x     = "Mês/Ano",
    y     = "Δ IPCA (p.p.)"
  )

acf_ipca_d <- ipca_diff %>%
  ACF(ipca_d, lag_max = 36) %>%
  autoplot() +
  labs(title = "ACF (1ª diferença)")

pacf_ipca_d <- ipca_diff %>%
  PACF(ipca_d, lag_max = 36) %>%
  autoplot() +
  labs(title = "PACF (1ª diferença)")

gridExtra::grid.arrange(
  plot_ipca_diff, acf_ipca_d, pacf_ipca_d,
  layout_matrix = rbind(c(1, 1), c(2, 3))
)
```

A aplicação da primeira diferença teve como objetivo remover a não estacionariedade previamente identificada. A análise conjunta dos resultados indica que, embora a diferenciação tenha contribuído para a remoção da tendência, a presença de valores extremos no início da série ainda impacta a estacionariedade global. A estrutura da ACF e da PACF sugere um modelo de baixa ordem, sem necessidade de componente sazonal, reforçando a adequação de modelos ARIMA simples para descrever a dinâmica da inflação acumulada.

-   Teste KPSS Após Diferenciação

```{r KPSS-ipca-diff}
#| echo: false
kpss_ipca_d <- ipca_diff %>%
  features(ipca_d, unitroot_kpss)

kable(kpss_ipca_d, digits = 4,
      caption = "Teste KPSS — IPCA (após 1ª diferenciação)") %>%
  kable_styling(bootstrap_options = c("striped", "hover"), full_width = FALSE)
```

O teste KPSS aplicado à série diferenciada ainda resulta em um p-valor inferior ao nível de significância usual, levando à rejeição da hipótese de estacionariedade. Esse resultado sugere que a série, mesmo após a diferenciação, ainda apresenta alguma forma de dependência estrutural ou efeito de persistência, possivelmente influenciado pelos valores extremos no início da amostra.

-   Separação Treino e Teste

```{r treino-ipca}
#| echo: false
ipca_treino <- ipca %>%
  filter_index(. ~ "2024 Dec")

ipca_teste <- ipca %>%
  filter_index("2025 Jan" ~ .)

cat("Período de treinamento:", as.character(min(ipca_treino$data_ym)),
    "a", as.character(max(ipca_treino$data_ym)), "\n")
cat("Período de teste:", as.character(min(ipca_teste$data_ym)),
    "a", as.character(max(ipca_teste$data_ym)), "\n")
cat("Observações treino:", nrow(ipca_treino),
    "| Observações teste:", nrow(ipca_teste), "\n")
```

Os dados são divididos em **treino** (até dezembro de 2024) e **teste** (janeiro de 2025 em diante).

-   Ajuste e Comparação de Modelos ARIMA

```{r ajuste-ARIMA-ipca}
#| echo: false
ipca_fit <- ipca_treino %>%
  model(
    # Modelo 1: Random Walk com drift — baseline com tendência linear
    rw_drift  = ARIMA(ipca ~ 1 + pdq(0, 1, 0)),
    # Modelo 2: MA(1) após diferenciação
    arima_011 = ARIMA(ipca ~ pdq(0, 1, 1)),
    # Modelo 3: AR(1) após diferenciação
    arima_110 = ARIMA(ipca ~ pdq(1, 1, 0)),
    # Modelo 4: ARMA(1,1) após diferenciação
    arima_111 = ARIMA(ipca ~ pdq(1, 1, 1)),
    # Modelo 5: AR(2) após diferenciação
    arima_210 = ARIMA(ipca ~ pdq(2, 1, 0)),
    # Modelo 6: MA(2) após diferenciação
    arima_012 = ARIMA(ipca ~ pdq(0, 1, 2)),
    # Modelo 7: Seleção automática por busca exaustiva
    auto      = ARIMA(ipca, stepwise = FALSE, approx = FALSE)
  )

ipca_fit
```

```{r criterios-ipca}
#| echo: false
glance(ipca_fit) %>%
  arrange(AICc) %>%
  select(.model, sigma2, log_lik, AIC, AICc, BIC) %>%
  kable(digits = 3,
        caption = "Critérios de Seleção de Modelos ARIMA — IPCA (% a.a.)") %>%
  kable_styling(bootstrap_options = c("striped", "hover"), full_width = FALSE)
```

O `rw_drift` serve como **linha de base**, se os modelos mais elaborados não o superarem, a dinâmica do IPCA seria bem descrita por uma caminhada aleatória com deriva. A comparação entre todos os candidatos — incluindo o automático — é essencial para garantir a seleção correta.

> **Atenção:** O modelo `auto` realiza busca automática, mas **não garante o menor AICc** em todos os cenários. O modelo escolhido para diagnóstico e previsão é aquele com o **menor AICc na tabela acima**, identificado programaticamente a seguir.

```{r identifica-melhor-ipca}
#| echo: false
melhor_ipca <- glance(ipca_fit) %>%
  arrange(AICc) %>%
  slice(1) %>%
  pull(.model) 

cat("Melhor modelo ARIMA para IPCA:", melhor_ipca, "\n")

ipca_fit %>%
  select(auto) %>%
  report()
```

O modelo ARIMA(5,2,0) indica que a série necessita de duas diferenciações para atingir estacionariedade e que seu comportamento é fortemente influenciado por até cinco defasagens passadas. A presença do termo sazonal MA(1) sugere que ainda existem efeitos periódicos, mesmo após o uso da série acumulada em 12 meses.

-   Diagnóstico dos Resíduos do Melhor Modelo

```{r residuos-ipca}
#| echo: false
ipca_fit %>%
  select(all_of(melhor_ipca)) %>%
  gg_tsresiduals(lag_max = 36) +
  labs(
    title = paste("Diagnóstico dos Resíduos —", melhor_ipca, "| IPCA")
  ) +
  theme_minimal()
report(ipca_fit)
```

A análise dos resíduos mostra que todos os modelos apresentam raízes fora do círculo unitário, indicando estabilidade e invertibilidade das estimativas. Para o modelo selecionado, observa-se que não há indícios de problemas estruturais, e os resíduos não apresentam padrões sistemáticos de dependência.

```{r ljung-box-ipca}
#| echo: false
ipca_fit %>%
  select(all_of(melhor_ipca)) %>%
  augment() %>%
  features(.innov, ljung_box, lag = 24, dof = 2) %>%
  kable(digits = 4,
        caption = paste("Teste de Ljung-Box — Resíduos do", melhor_ipca,
                        "(IPCA)")) %>%
  kable_styling(bootstrap_options = c("striped", "hover"), full_width = FALSE)
```

Embora o modelo selecionado automaticamente tenha apresentado os melhores critérios de informação, o teste de Ljung-Box indicou a presença de autocorrelação nos resíduos, sugerindo que a estrutura do modelo não é totalmente adequada. Dessa forma, torna-se necessário explorar modelos alternativos que capturem melhor a dinâmica da série, garantindo resíduos próximos de ruído branco.

-   Previsão

```{r ipca-forecast}
#| echo: false

ipca_fc <- ipca_fit %>%
  select(all_of(melhor_ipca)) %>%
  forecast(h = nrow(ipca_teste))

ipca_fc %>%
  autoplot(ipca, colour = "#d7191c", level = c(80, 95)) +
  autolayer(ipca_teste, ipca, colour = "darkred", linewidth = 1) +
  labs(
    title    = paste("Previsão ARIMA (", melhor_ipca, ") — IPCA"),
    subtitle = "Linha vermelha escura: valores reais do período de teste | Região sombreada: IC 80% e 95%",
    x        = "Mês/Ano",
    y        = "IPCA (% a.a.)"
  )
```

A previsão gerada pelo modelo ARIMA automático apresenta comportamento instável, com intervalos de confiança extremamente amplos e valores projetados que divergem significativamente do padrão observado na série histórica recente.

```{r ipca-accuracy}
#| echo: false
accuracy(ipca_fc, ipca) %>%
  select(.model, RMSE, MAE, MAPE, MASE) %>%
  kable(digits = 4,
        caption = paste("Métricas de Acurácia das Previsões —",
                        melhor_ipca, "| IPCA")) %>%
  kable_styling(bootstrap_options = c("striped", "hover"), full_width = FALSE)
```

Embora o valor de RMSE (10,51) e MAE (7,54) não sejam elevados em termos absolutos, o MAPE extremamente alto (170,41%) evidencia grande erro relativo nas previsões.

Dessa forma, conclui-se que o modelo automático, embora superior em termos de critérios de informação, não é adequado para fins preditivos. A presença de superdiferenciação (d = 2), aliada à autocorrelação residual e à instabilidade das previsões, compromete a qualidade do ajuste.

-   OUTLIERS em ST

Diante das limitações observadas no modelo ARIMA tradicional, foram exploradas abordagens alternativas, como a identificação de outliers em ST.

```{r}
#| echo: false
ipca_decomp <- dados_ipca %>%
  model(
    stl = STL(ipca ~ season(period = 1), robust = TRUE)
  ) %>%
  components()
ipca_decomp %>%
  autoplot()
```

-   Identificando os outliers

```{r}
#| echo: false
ipca_outliers <- ipca_decomp %>%
  filter(
    remainder < quantile(remainder, 0.25, na.rm = TRUE) - 3 * IQR(remainder, na.rm = TRUE) |
    remainder > quantile(remainder, 0.75, na.rm = TRUE) + 3 * IQR(remainder, na.rm = TRUE)
  )

ipca_outliers
```

-   Remoção e substituição por valores ausentes

```{r}
#| echo: false
ipca_miss <- dados_ipca %>%
  anti_join(ipca_outliers %>% select(data_ym, ipca), by = c("data_ym", "ipca")) %>%
  fill_gaps()
```

```{r}
#| echo: false
ipca_fill <- ipca_miss %>%
  model(ARIMA(ipca)) %>%
  interpolate(ipca_miss)
```

-   Comparando original e série tratada

```{r}
#| echo: false
dados_ipca %>%
  autoplot(ipca, colour = "grey40") +
  autolayer(ipca_fill, ipca, colour = "#D55E00") +
  labs(
    title = "IPCA original e IPCA com outliers interpolados",
    x = "Mês/Ano",
    y = "IPCA (% a.a.)"
  )
ipca_fill %>%
  right_join(ipca_outliers %>% select(data_ym), by = "data_ym")
ipca_treino <- ipca_fill %>%
  filter_index(. ~ "2024 Dec")

ipca_teste <- ipca_fill %>%
  filter_index("2025 Jan" ~ .)
```

-   Previsão

```{r}

#| echo: false
#| message: false
#| warning: false

# Ajuste do modelo
ipca_fit_final <- ipca_treino %>%
  model(
    auto = ARIMA(ipca)
  )

# Relatório do modelo
report(ipca_fit_final)

# Previsão
ipca_fc_final <- ipca_fit_final %>%
  forecast(h = nrow(ipca_teste))

# Gráfico da previsão
ipca_fc_final %>%
  autoplot(ipca_treino) +
  autolayer(ipca_teste, colour = "#d7191c", linewidth = 0.8) +
  labs(
    title = "Previsão ARIMA — IPCA (com tratamento de outliers)",
    subtitle = "Linha vermelha: valores reais | Faixa: IC 80% e 95%",
    x = "Mês/Ano",
    y = "IPCA (% a.a.)"
  )

# Métricas de acurácia
accuracy(ipca_fc_final, ipca_teste) %>%
  select(.model, RMSE, MAE, MAPE, MASE) %>%
  knitr::kable(
    digits = 4,
    caption = "Métricas de Acurácia — ARIMA com tratamento de outliers (IPCA)"
  ) %>%
  kableExtra::kable_styling(
    bootstrap_options = c("striped", "hover"),
    full_width = FALSE
  )

# Resíduos
ipca_fit_final %>%
  gg_tsresiduals()

# Teste de Ljung-Box
ipca_fit_final %>%
  augment() %>%
  features(.innov, ljung_box, lag = 24) %>%
  knitr::kable(
    digits = 4,
    caption = "Teste de Ljung-Box — Modelo final IPCA"
  ) %>%
  kableExtra::kable_styling(
    bootstrap_options = c("striped", "hover"),
    full_width = FALSE
  )
```

## Conclusão

A análise das duas séries temporais evidenciou a importância da escolha adequada do modelo conforme as características dos dados. A série de consumo nos lares apresentou forte componente sazonal, sendo bem modelada por um SARIMA, com resultados consistentes e previsões estáveis. Já a série do IPCA revelou maior complexidade, com presença de outliers e quebra estrutural no início do período, dificultando a modelagem direta. A aplicação de ARIMA simples mostrou limitações, especialmente na qualidade dos resíduos e na estabilidade das previsões. Métodos alternativos, como STL e tratamento de outliers, foram necessários para melhorar a análise. Os resultados destacam que critérios de informação, como AIC, não são suficientes isoladamente para validar modelos. A análise de resíduos e o comportamento das previsões são fundamentais para garantir a adequação do modelo. Dessa forma, o estudo reforça a importância de uma abordagem crítica e adaptativa na modelagem de séries econômicas.
